臺灣高雄地方法院民事判決　　　　　　　　　　　　　　　　九十三年度訴字第八一號
　　原　　　告　丙○○
　　原　　　告　己○○
　　原　　　告　戊○○
　　原　　　告　庚○○
　　兼右四人
　　訴訟代理人　丁○○
　　原　　　告　甲○○
　　被　　　告　乙○○
右當事人間債務人異議之訴等事件，本院於民國九十三年九月二十三日言詞辯論終結
，判決如左：
    主    文
原告之訴駁回。
訴訟費用由原告負擔。
    事實及理由
一、原告主張：
  (一)被告於民國（下同）九十年十一月二十九日，持原告甲○○為發票人，連帶保證
    人為丙○○、戊○○、己○○、庚○○及丁○○五人，票號為四六二四八九號，
    面額為新台幣（下同）三百二十五萬零一百元之本票乙紙（以下簡稱系爭本票）
    ，向本院聲請准許強制執行在案（九十年度票字第二四九○三號），竟將相對人
    即原告甲○○、丙○○地址誤列為高雄縣鳳山市○○街一四九號，且將其餘原告
    戊○○、己○○、庚○○、丁○○四人之裁定正本通知書向原為其住居所之該址
    為寄存送達，然實際上原告甲○○居住於高雄縣鳳山市○○街四十九號，原告丙○○居住於高雄市新興區○○○路一八九號六樓，至其餘原告實際上係居住於高
    雄縣燕巢鄉○○○街三號，故原告六人既未受合法通知，致未於法定之不變期間
    提出抗告或確認本票債權不存在之訴，是其裁定有重大瑕疵，於法顯有違誤，為
    此訴請將系爭本票裁定廢棄。
  (二)此緣原告甲○○簽發到期日為自八十九年六月三十日起至同年十二月三十日止，
    且已作廢之本票七紙為證，惟嗣後被告因見前述之七紙本票，而其中於六月三十
    日及七月二十八日到期之本票未能如期兌現，竟先於八十九年八月七日夥同綽號
    「阿興」及其中為六十四年次出生之姓名不詳之男子，至高雄市○○區○○街十
    九號找債務人甲○○索債，其中六十四年次之人首先破口大罵三字經，並以腳踢
    甲○○，阿興以渠等為被告之朋友，欠被告錢最好乖乖聽話而另立字據，必須由
    你們全家作保，否則對你們不利等語恫嚇原告甲○○。復於同年月九日下午二點
    多，被告與阿興三人突至原告上址，在三樓之丁○○聽聞有爭吵聲即下樓，見甲○○流淚不止，被告卻對原告丁○○說：「徐太太有欠我的錢，須由你們夫妻和
    我們一起到高雄市市○○路亦即地方法院側面的十二層大樓處，而將欠錢之事須
    交代清楚。」丁○○告知為甲○○於投資生意時之欠款，與伊無關，惟遭阿興以
    雙手推倒在地，並說：「你說話小心一點，否則將斷手斷腳！」，隨即作出攻擊
    狀，甲○○上前阻止並答應與丁○○一同前往，惟行至被告約定地即高雄市市○○路一六七號亦即國賓財經大樓（十二層），因不知前往何層，遂於樓下等候，
    約二分鐘被告即至，同行之阿興及另名男子分別守在樓下未入內，待被告按鈕啟
    動電梯始知鍾義律師，然原告等夫妻至鍾義律師處所，事先擬妥切結書交代吳女
    重行抄襲，強令甲○○須按其律師所擬切結書內容並令原告重行抄襲及簽發下該
    系爭本票，且翌日脅迫其餘原告戊○○五人簽發或為該本票之連帶保證人，否則
    對原告不利。而此被脅迫狀態之持續情形，直迄九十一年九月十一日始完全終止
    ，故依民法第九十二條第一項前段規定於九十一年八月二十七日鳳山郵局第七五
    四號存證信函撤銷切結書及本票意思表示，故均自始視為無效。
  (三)就系爭本票之簽發係遭脅迫，此從下列事證可資斟酌：
    (1)系爭本票票款純係甲○○與被告從事投資時所積欠之債務，而與該本票之連帶
      保證人即其餘原告戊○○等五人顯無任何關係，又其於取得該票據事實之緣由
      ，既非甲○○與被告於從事投資或借款前，即邀同渠等為票之連帶保證人，從
      而被告又何有向本件其餘原告戊○○等五人為請求清償票款之權能，要非被告
      以前述脅迫之不法方法，迫使而為該切結書及系爭本票之連帶保證人，否則原
      告又何需無端為系爭本票之連帶保證人？
    (2)參以該切結書中約定載有：「如一期不履行‧‧並願負刑事詐欺之罪責云云」
      ，有關本件切結書及系爭本票簽立後，被告脅迫狀態並未因此而終止，故其幾
      乎每日或數日皆派其兄弟在原告之原住所附近暗中輪流監視，或由其本人守在
      門外，為此原告夫妻於八十九年八月十日離婚，而分別遷居於燕巢鄉○○○街
      上址，被告再於九十一年九月十一日，派其兄弟李錦雄、李賜強等人在丁○○
      之住所，先於門前水泥地板及牆壁以紅色噴漆噴字侮辱原告，再以磚塊砸毀旅
      窗之玻璃外，且欲進入住宅內殺害丁○○等家人。
  (四)本件切結書約定系爭本票之提示日，為自八十九年十月十日起為首期，於每月十
    日給付五萬元，惟查本件原告於該切結書簽立後，即交付予被告八十九年九月三
    日到期，付款行為第一商業銀行岡山分行（票號為ＱＢ0000000），金額
    十萬五千元之支票乙紙，嗣後再於同年十月二十一日及十一月三日先後分別匯入
    被告指定之帳戶內各一萬元及二萬元，此有匯款收據二紙足憑，故截至八十九年
    十一月三日止，原告已支付該票款計十三萬五千元，即應付該系爭本票餘額為三
    百一十一萬五千一百元。且本件原告庚○○為限制行為能力人，於前開切結書及
    本票而為連帶保證人，因其當時屬於限制行為能力人，惟前項切結書相對人即被
    告亦未向其法定代理人（原告甲○○及丁○○）催告其是否承認，原告庚○○為
    限制行為能力人故於本件所為法律行為（為系爭本票之連帶保證人），依法應屬
    無效。被告以系爭本票裁定為執行名義，並對原告戊○○之財產聲請本院強制執
    行，為此依強制執行第十四條第一、三項規定請求撤銷本院九十二年度執字第四
    一○九三號強制執行程序。
  (五)並聲明：
    (1)請求將鈞院九十年票字第二四九○三號裁定廢棄，並就本院九十二年度執字第
      四一○九三號清償票款強制執行就原告戊○○所有坐落高雄縣燕巢鄉○○○街
      二之一號房屋及基地三七六點四一平方公尺所為之查封強制執行程序應予撤銷
      。
    (2)訴訟費用由被告負擔。
二、被告則以：
  (一)系爭本票裁定均送達至戶籍地址，有照片為證，原告甲○○以丙○○之名開立支
    票共三百三十五萬九千元經伊催討，遂於八十九年五月三十一日甲○○住處（高
    雄市○○區○○街十九號）開立，由原告丁○○背書保證（發票日面額各為八十
    九年六月三十日三十萬元、八十九年七月二十八日三十萬元、八月三十日三十五
    萬元、九月三十日三十五萬元、十月三十日六十四萬七千元、十一月三十日七十
    萬元、十二月三十日七十萬二千元），合計面額三百三十五萬九千元之七張本票
    。詎屆期第一張支票即未兌現，只好要求甲○○在律師事務所該立切結書改以每
    月償還，遂至鍾義律師事務所再通知我及友人阿興趣，由鍾義律師寫稿，再通知
    我及阿興去，再由甲○○書立切結書，丁○○書立為連帶保證人，何況，八月十
    日簽立切結書及本票之地點在原告家客廳，經由甲○○夫婦同意，豈有於九十一
    年九月十一日已逾二年始提出遭脅迫之異議？
  (二)前揭支票總金額為三百三十五萬九千元，扣除八十九年九月三日甲○○所交付之
    面額十萬五千元之支票乙紙，當時還少寫八千四百元，本票金額應是三百二十五
    萬八千五百元。況且，切結書及本票說明本月償還五萬元，且尚要分五年多償還
    ，但第一個月就沒有還錢，屢經催討下始由戊○○匯入總計三萬元金額予伊，另
    外律師處切結書費用尚積欠二千五百元未給。故原告尚積欠（
    0000000+8400+651700+2500=0000000-00000=0000000結算到九十二年十二月九日
    利息）。故本件原告提起債務人異議之訴，於法無據。
三、按執行名義成立後，如有消滅或妨礙債權人請求之事由發生，債務人得於強制執
    行程序終結前，向執行法院對債權人提起異議之訴。如以裁判為執行名義時，其
    為異議原因之事實發生在前訴訟言詞辯論終結後者，亦得主張之；執行名義無確
    定判決同一之效力者，於執行名義成立前，如有債權不成立或消滅或妨礙債權人
    請求之事由發生，債務人亦得於強制執行程序終結前提起異議之訴；依前二項規
    定起訴，如有多數得主張之異議原因事實，應一併主張之。其未一併主張者，不
    得再行提起異議之訴，強制執行法第十四條定有明文。基此，該條債務人異議之
    訴，在本票裁定（無與確定判決同一效力）之情形，亦限於執行名義成立前，有
    債權不成立或消滅或妨礙債權人請求之事由發生，始得提起之。本件被告持前以
    系爭本票裁定就原告等之財產為強制執行，因查無財產故未能執行，經本院核發
    九十一年度執字第四八六六一號債權憑證後，再持該債權憑證向本院聲請以九十
    二年度執字第四一○九三號就坐落高雄縣燕巢鄉○○段七六九地號土地及其上建
    號一八三房屋即門牌號碼高雄縣燕巢鄉○○○街二之一號房屋查封在案，業經本
    院依職權調閱該案卷宗審閱無訛。
四、原告主張被告持系爭本票裁定持以聲請強制執行在案，固有其提出之本票裁定一
    份在卷可稽，為被告所不爭執，並據原告提出本票裁定為證，是此部份之事實堪
    信為真，此外，則為被告以前揭情詞置辯，是本件應審究者為：(一)原告主張系爭
    本票裁定之送達未合法故訴請廢棄該裁定是否有理？(二)原告擔任系爭本票之發票
    人及連帶保證人是否遭被告脅迫所為？(三)就原告庚○○（限制行為能力人）為系
    爭本票發票人連帶保證人效力如何？是否影響系爭本票之效力？(四)系爭本票債權
    數額為何？是否得據以撤銷強制執行？茲將本院判斷之理由敘述如下：
  (一)原告主張系爭本票裁定之送達未合法故訴請廢棄該裁定是否有理？
    (1)按送達於應受送達人之住居所、事務所或營業所行之；又送達於住居所、事務
      所或營業所不獲會晤應受送達人者，得將文書付與有辨別事理能力之同居人或
      受僱人，民事訴訟法第一百三十六條及第一百三十七條分別定有明文。再按送
      達不能依前二條規定為之者，得將文書寄存送達地之自治或警察機關，並作送
      達通知書兩份，一份黏貼於應受送達人住居所、事務所、營業所或其就業處所
      門首，另一份置於該送達處所信箱或其他適當位置，以為送達，同法第一百三
      十八條定有明文。
    (2)查系爭本票裁定上發票人住址為「高雄縣鳳山市○○街四十九號」，而據被告
      於向本院聲請系爭本票裁定時所提出之戶籍謄本，除原告甲○○外，其餘原告
      戶籍地址均為高雄縣鳳山市○○街一四九號，而按戶籍地址乃據以判斷住居所
      標準之一，故系爭本票裁定寄存送達地（即高雄縣鳳山市○○街一四九號）之
      警察機關，並作送達通知書置於黏貼於該址門首，另一份置於該址之警察機關
      即高雄縣警察局鳳山分局鳳崗派出所，此經本院調閱系爭本票裁定卷宗審閱無
      誤，自堪認為真。被告雖然舉出租賃契約書、營利事業登記證作為原告等人實
      際上住居所在，所謂租賃契約書並未經公示，且亦無其他證據顯示被告知悉被
      告戊○○身為大侑實業有限公司之負責人，故徵諸常情，實難以苛責被告循此
      途徑而得以知悉被告之實際上住居所，何況，原告固不否認為系爭本票之發票
      人及連帶保證人，依其指述因遭被告派兄弟輪流監視，致其不堪其擾，惟就被
      告指派脅迫亦無法提出證據以實其說，故原告躲債尚且不及，豈有任意讓第三
      人得以知悉其居住地點？故被告辯解不足採信。
    (3)雖然系爭本票裁定就原告甲○○部份，並未送達於原告甲○○之戶籍地址（即
      高雄縣鳳山市○○街四十九號），而同樣送達至高雄縣鳳山市○○街一四九號
      地址，故此部份送達固有疑問，惟系爭本票裁定縱使未有合法送達之情事，惟
      其請求廢棄裁定，亦僅得以抗告或再審程序救濟之，無法另行起訴請求本院將
      該裁定予以廢棄。
  (二)系爭本票是否由遭被告脅迫所為？
    (1)按當事人主張其意思表示係被詐欺或脅迫而為之者，應就其被詐欺或被脅迫之
      事實，負舉證之責。最高法院二十一年台上字第二○一二號判例要旨及最高法
      院四十七年台上第一六三二號裁判要旨參照。
    (2)查本件原告就其遭被告脅迫簽立切結書及系爭本票一節，而自其所述之過程，
      原告主張(1)先於八十九年八月七日夥同綽號「阿興」及其中為六十四年次出生
      之姓名不詳之男子，至高雄市○○區○○街十九號找原告甲○○索債，其中六
      十四年次之人首先破口大罵三字經，並以腳踢甲○○，阿興以渠等為被告之朋
      友，欠被告錢最好乖乖聽話而另立字據，必須由你們全家作保，否則對你們不
      利等語恫嚇原告甲○○乙節，復未據其提出其他證據證明有該部份事實，難認
      該部份主張為實在。
    (3)再者，原告主張「復於同年月九日下午二點多，被告與阿興三人突至原告上址
      ，在三樓之丁○○聽聞有爭吵聲即下樓，見甲○○流淚不止，被告卻對原告丁○○說：『徐太太有欠我的錢，須由你們夫妻和我們一起到高雄市市○○路亦
      即地方法院側面的十二層大樓處，而將欠錢之事須交代清楚。」丁○○告知為
      甲○○於投資生意時之欠款，與伊無關，惟遭阿興以雙手推倒在地，並說：「
      你說話小心一點，否則將斷手斷腳！』，隨即作出攻擊狀，甲○○上前阻止並
      答應與丁○○一同前往，惟行至被告約定地即高雄市市○○路一六七號亦即國
      賓財經大樓（十二層），因不知前往何層，遂於樓下等候，約二分鐘被告即至
      ，同行之阿興及另名男子分別守在樓下未入內，待被告按鈕啟動電梯始知鍾義
      律師，然原告等夫妻至鍾義律師處所，事先擬妥切結書交代吳女重行抄襲，令
      甲○○須按其律師所擬切結書內容並令原告重行抄襲及簽發下該系爭本票云云
      一節，若真有原告所稱脅迫，在其住處至律師事務所途中，原告夫妻與被告分
      駕駛二部車前往，原告當有趁隙脫逃之機會而向警方求救處理，今捨此不為，
      而任由被告脅迫，實難令人理解。
    (4)更甚者，據原告主張，翌日（八月十日）被告尚且至其住處「脅迫」其餘原告
      戊○○五人（除甲○○外）簽發或為該本票之連帶保證人云云一節，在八月九
      日簽立切結書後，焉有在得知已遭脅迫情形下，不知另思他法求助復任同一人
      脅迫？況且，原告主張此被脅迫狀態之持續情形，直迄九十一年九月十一日始
      完全終止云云一節，經本院闡明為何該時點脅迫始終止，其僅陳明係被告所指
      派之訴外人李錦雄、李賜強二人，在當日先於門前水泥地及牆壁以紅色噴漆噴
      字侮辱原告，再以磚塊砸毀鋁窗之玻璃等情，故在此時點以後脅迫狀態始終止
      ，然查，李錦雄、李賜強與被告（另行偵辦）共同為前揭毀損行為，固經本院
      以九十二年度簡字第號刑事判決有罪確定，然自簽立切結書時點為八十九年八
      月十日，迄至九十一年九月十一日間，原告尚且得主張撤銷書立切結書及系爭
      本票之意思表示，其遲至於？始發存證信函主張撤銷遭脅迫意思表示，已逾民
      法第條？規定之一年除斥期間，原告主張行使撤銷權並無理由。
    (5)綜上所述，原告既未能證明與被告有前揭脅迫行為，堪認此部份主張難予採信
      。
  (三)再按限制行為能力人為意思表示及受意思表示，應得法定代理人之允許。但純獲
    法律上之利益，或依其年齡及身份、日常生活所必需者，不在此限；又限制行為
    能力人未得法定代理人之允許，所為之單獨行為，無效，民法第七十七條及第七
    十八條分別定有明文。而本件原告庚○○為民國七十一年三月二十日生，於擔任
    系爭本票連帶保證人時（八十九年八月九日），尚未滿二十歲，為限制行為能力
    人無誤，而在本票上簽名擔任連帶保證人，是為單獨行為，除純獲法律上利益或
    依其年齡及身分、日常生活所必需者除外，然此未經法定代理人即原告甲○○及
    丁○○之允許，故屬無效。再者，按票據上雖有無行為能力人或限制行為能力人
    之簽名，不影響其他簽名之效力，票據法第八條定有明文。故原告庚○○在系爭
    本票上簽名為連帶保證人，不影響其他原告簽名之效力，亦即系爭本票仍屬有效
    ，原告等人（除庚○○外）尚須負票據責任，故原告主張依前揭強制執行法第十
    四條第一項規定，訴請撤銷系爭強制執行程序，為無理由。
  (四)末者，就系爭本票債務金額而言，原告主張尚應扣除其所交付之面額十萬五千元
    之支票乙紙及原告戊○○已於同年十月二十一日及十一月三日先後匯款之金額計
    三萬元，被告除匯款金額三萬元外，對系爭本票金額應扣除十三萬五千元數額部
    份有爭執，然查系爭本票之到期日為十月十日，與切結書上分期給付五萬元償還
    之起點同，而面額十三萬五千元之支票發票日為同年九月三日，若被告未於切結
    書簽立及系爭本票簽發前即已提出，豈有以十月十日為分期償還之時點？顯見切
    結書上債務金額當已扣掉十三萬五千元之部份，故應以系爭本票債權額扣除三萬
    元後，以及前債權憑證所載之執行費用二萬二千八百一十八元應一併於本院九十
    二年執字第四一○九三號強制執行程序受償，始為合理，原告逕以系爭本票債權
    額應面額扣除十三萬五千元主張撤銷本院強制執行程序，並無所據，為無理由。
五、綜上所述，原告既未能證明與被告間並無本票債權債務關係存在，則原告遽依強
    制執行法第十四條規定第一、三項規定，請求撤銷本院九十二年度執字第四一○
    九三號強制執行程序，並訴請將系爭本票裁定撤銷，即無理由，應予駁回。
六、結論：原告之訴為無理由，依民事訴訟法第七十八條，判決如主文。
中　　　華　　　民　　　國　　九十三　　年　　　九　　　月　　 三十 　　日
                                臺灣高雄地方法院民事第五庭
~B法　　　官　郭慧珊
正本係照原本作成。
如不服本判決，應於送達後廿日內，向本院提出上訴狀並表明上訴理由，如於本判決
宣示後送達前提起上訴者，應於判決送達後十日內補提上訴理由書（須附繕本）。
中　　　華　　　民　　　國　　九十三　　年　　　九　　　月　　 三十 　　日
~B法院書記官  董明惠
